ACORDAO-COMPLETO-2435499

ACÓRDÃO 2152/2021 ATA 4/2021 - SEGUNDA CÂMARA

VISTOS, relatados e discutidos estes autos de concessões de aposentadorias emitidas pelo Núcleo Estadual do Ministério da Saúde no Estado de Sergipe.;
ACORDAM os Ministros do Tribunal de Contas da União, reunidos em sessão da Segunda Câmara, com fundamento no artigo 71, inciso III, da Constituição Federal de 1.988; c/c os artigos. 1º, inciso V, e 39, inciso II, da Lei nº 8.443/1992, c/c os artigos 1º, inciso VIII, 260, §§ 1º e 2º, do Regimento Interno/TCU, ante as razões expostas pelo Relator, em:
9.1. considerar ilegal e negar o registro do ato de concessão de aposentadoria de Maria do Carmo Andrade Tavares Lisboa;
9.2. dispensar o ressarcimento das quantias indevidamente recebidas de boa-fé, nos termos da Súmula TCU n. 106;
9.3. determinar ao Núcleo Estadual do Ministério da Saúde no Estado de Sergipe, com fundamento no inciso I do art. 4º da Resolução TCU 315/2020, que: 
9.3.1. faça cessar, no prazo de quinze dias, os pagamentos decorrentes do ato impugnado por esta Corte de Contas, sob pena de responsabilidade solidária da autoridade administrativa omissa, nos termos do art. 262 do Regimento Interno/TCU; 
9.3.2. emita novo ato, no prazo de trinta dias, livre das irregularidades apontadas, e o submeta ao TCU pelo Sistema e-Pessoal, nos termos dos arts. 262, § 2º, do Regimento Interno desta Corte e 19, § 3º, da Instrução Normativa TCU 78/2008;
9.3.3. dê ciência, no prazo de 15 (quinze) dias, do inteiro teor desta deliberação às interessadas, alertando-as de que o efeito suspensivo proveniente da interposição de eventuais recursos junto ao TCU não as exime da devolução dos valores percebidos indevidamente após a respectiva notificação, caso esses não sejam providos;
9.4. ordenar à Segecex que, em conjunto com a Sefip:
9.4.1. dê imediato início aos procedimentos destinados à revisão de ofício dos atos de aposentadoria no interesse de Maria Auxiliadora Ribeiro, Maria Benedita Pereira da Silva Lisboa, Maria das Graças Lima e Marizete de Oliveira Santos, incluindo a oitiva das interessadas;
9.5. dar ciência desta deliberação ao Núcleo Estadual do Ministério da Saúde no Estado de Sergipe e às interessadas.

Em análise atos de APOSENTADORIA.

Segunda Câmara

3. Interessados: Maria Auxiliadora Ribeiro (XXX.020.445-XX); Maria Benedita Pereira da Silva Lisboa (XXX.277.775-XX); Maria das Graças Lima (XXX.907.145-XX); Maria do Carmo Andrade Tavares Lisboa (XXX.863.205-XX) e Marizete de Oliveira Santos (XXX.823.907-XX).

13.1. Ministros presentes: Bruno Dantas (Presidente), Augusto Nardes (Relator), Aroldo Cedraz e Raimundo Carreiro.
13.2. Ministros-Substitutos presentes: Marcos Bemquerer Costa e André Luís de Carvalho.

AUGUSTO NARDES

Adoto como relatório a instrução elaborada pelo auditor da Secretaria de Fiscalização de Pessoal (peça 9) a seguir transcrita, a qual recebeu anuência do dirigente da unidade técnica (peça 10) e do Ministério Público junto a este Tribunal (peça 11) :
EXAME TÉCNICO
a) ato inicial de Maria Auxiliadora Ribeiro
a.1) tempo insalubre
3.	A servidora Maria Auxiliadora Ribeiro aposentou-se em 31/1/2014, no cargo de médica, com proventos integrais, com base no artigo 3º da Emenda Constitucional 47/2005. Consta no ato de aposentadoria a averbação de 1 ano, 1 mês e 22 dias de tempo insalubre
4.	Em relação à contagem ponderada de tempo prestado em atividades consideradas de risco, perigosas ou insalubres, o TCU, nos termos do Acórdão 2008/2006-TCU-Plenário, de relatoria do Ministro Walton Alencar Rodrigues, em consonância com o posicionamento adotado pela Suprema Corte, passou a reconhecer essa possibilidade ao servidor que exerceu, como celetista, no serviço público, atividades dessa natureza no período anterior à vigência da Lei 8.112/1990. 
5.	Para esse fim, este Tribunal tem aceitado a averbação realizada de ofício pelo órgão/entidade de origem quando se trata de cargo cujas atribuições, presume-se, envolvam risco para a higidez física do profissional, como, por exemplo, médico, odontólogo e enfermeiro. No entanto, para ocupantes de outros cargos, em especial aqueles de natureza eminentemente administrativa, é indispensável a apresentação de certidão emitida pelo INSS ou, alternativamente, de laudo oficial que efetivamente comprove a existência de risco à integridade física do servidor ou a presença de agentes nocivos à sua saúde no local de trabalho (e.g. Acórdão 911/2014-TCU-Plenário, de relatoria do Ministro Benjamin Zymler) .
6.	No caso em exame, trata-se de aposentadoria concedida no cargo de médico, presumindo-se que a servidora estava sujeita a agentes nocivos à sua saúde no local de trabalho. Ademais, o tempo averbado atende aos requisitos estabelecidos no Acórdão 2008/2006-TCU-Plenário. Assim, não se vislumbra irregularidade quanto ao tempo insalubre.
a.2) PCCS e DPNI 
7.	O Controle Interno manifestou-se pela ilegalidade do ato, em razão da incorporação de decisão judicial não transitada em julgado, que se destinava a incorporação gradual, até dezembro/2011, de DPNI (47,11%) .
8.	Em consulta ao contracheque da inativa, constata-se que a servidora está recebendo duas rubricas judiciais: "10289 DECISAO JUDICIAL N TRAN JUG AP - R$ 302,46", referente à PCCS-VPNI-MP 341/06, e "10289 DECISAO JUDICIAL N TRAN JUG AP - R$ 418,21", referente a percentual econômico (peça 2, p. 1) . 
9.	Quanto à rubrica referente ao PCCS-VPNI-MP 341/06, a MP 341/06 criou a parcela denominada diferença pessoal nominalmente identificada (DPNI) . O PCCS tem origem em decisão judicial que reconheceu o direito dos servidores dos extintos INPS, INAMPS e IAPAS aos reajustes legais, referentes aos meses de fevereiro a outubro de 1988, incidentes sobre a parcela denominada "adiantamento do PCCS", os quais, à época, teriam sido indevidamente suprimidos.
10.	A Lei 8.460/1992 determinou que o PCCS, inicialmente concedido sob a forma de adiantamento, fosse incorporado em definitivo à remuneração ordinária dos servidores, a ser compensado quando do advento de um futuro plano de classificação de cargos e salários. Desta forma, a continuidade do pagamento da vantagem de forma destacada, tornou-se irregular por caracterizar pagamento em duplicidade.
11.	Todavia, a Medida Provisória 146/2003 (convertida na Lei 10.855/2004) passou a admitir a continuidade da percepção do PCCS para todos aqueles que tinham a vantagem incluída em sua remuneração em rubrica específica, exceto os ocupantes dos cargos de Supervisor Médico Pericial, Auditor-Fiscal da Previdência Social e Procurador Federal, expressamente excluídos da esfera de incidência da referida lei.
12.	Posteriormente, a Lei 11.355/2006, modificada pela MP  341/2006 (convertida na Lei 11.490/2007) , determinou que os valores alusivos ao PCCS fossem convertidos em diferença pessoal nominalmente identificada (DPNI) , conforme estabelecido no artigo 2º. 
13. 	A jurisprudência do TCU é pacífica para afirmar a necessidade de absorção dos valores pagos a título de DPNI pelos reajustes remuneratórios supervenientes, na forma determinada pela Lei 11.355/2006. Citam-se nesse sentido os Acórdão 3222/2017-TCU-Primeira Câmara (Ministro-Relator Walton Alencar Rodrigues) ; 4.775/2016, 661/2016, 5.153/2015, 4.779/2014, 3.557/2014, 1.403/2014, 6.526/2013 (todos da 1ª Câmara, de relatoria do Ministro Benjamin Zymler) ; e 10.676/2015-TCU-2ª Câmara (Ministro-Relator Vital do Rêgo) .
a.3) Percentual Econômico
14.	Quanto a percentuais econômicos, o TCU tem por indevido o pagamento de percentuais relativos a planos econômicos, ainda que amparado por sentenças judiciais. Quanto a essa questão, é entendimento pacífico nesta Corte que essas parcelas não se incorporam indefinidamente aos vencimentos, pois têm natureza de antecipação salarial, sendo devidas somente até a reposição das perdas salariais havidas até então, o que ocorre na primeira data-base seguinte àquela que serviu de referência ao julgado. 
15.	Assim, no que se refere ao pagamento de percentuais relativos a planos econômicos, a jurisprudência deste Tribunal, a exemplo do paradigmático Acórdão 2161/2005-TCU-Plenário, relatado pelo Ministro Walton Alencar Rodrigues, cristalizou-se no sentido de que: 
a) o pagamento destacado de vantagem decorrente de plano econômico deferida por sentença judicial não deve extrapolar a data-base seguinte à que serviu de referência ao julgado; 
b) vantagem decorrente de plano econômico não se incorpora à remuneração, a menos que orientação em sentido contrário esteja expressamente fixada na decisão judicial que a concedeu; 
c) quando a sentença judicial determinar expressamente incorporação de vantagem decorrente de plano econômico à remuneração, tal parcela deve ser paga sob forma de vantagem pessoal nominalmente identificada (valores, e não percentuais) , sujeita exclusivamente aos reajustes gerais do funcionalismo e sem incidência do respectivo percentual sobre qualquer outra parcela.
16.	Nesse sentido, prospera a posição firmada por ocasião da prolação do Acórdão 1857/2003-TCU-Plenário (Relator: Ministro Adylson Motta) , de que, excetuada a hipótese de a decisão judicial haver expressamente definido que a parcela concedida deva ser paga mesmo após o subsequente reajuste salarial, deve prevalecer a justa Súmula 322 do TST, cabendo a este Tribunal de Contas considerar ilegal o ato concessório, determinando a sustação dos pagamentos indevidos.
17.	A adoção de tal solução por parte do TCU constitui efetiva defesa da coisa julgada, pois estender o pagamento de parcelas antecipadas para além da data-base, sem expressa determinação judicial nesse sentido, seria extrapolar os limites do próprio julgado, consistindo em erro do gestor de pessoal na execução da ordem judicial.
18.	No caso em exame, em que pese terem sido transformadas em VPNI, as rubricas judiciais no contracheque da Sra. Maria Auxiliadora Ribeiro não foram corretamente absorvidas, contrariando jurisprudência desta Corte de Contas proferida no Acórdão 2161/2005-TCU-Plenário, Ministro-Relator Walton Alencar Rodrigues (peça 2, p. 1) . Diante do exposto, verifica-se que o ato de aposentadoria em análise está ilegal.
19.	Ressalta-se que o ato de aposentadoria da Sra. Maria Auxiliadora Ribeiro deu entrada no TCU em 9/11/2015, portanto, há menos de cinco anos, não sendo aplicável o procedimento de contraditório e ampla defesa determinado pelo Acórdão 587/2011-TCU-Plenário, Ministro-Relator Valmir Campelo. O prazo de cinco anos se expira em 9/11/2020.
b) ato inicial de Maria Benedita Pereira da Silva Lisboa
b.1) tempo insalubre
20.	A servidora Maria Benedita Pereira da Silva Lisboa aposentou-se em 13/3/2009, no cargo de datilógrafo, com proventos integrais, com base no artigo 3º da Emenda Constitucional 47/2005. A interessada averbou 7 meses e 9 dias de tempo insalubre. 
21.	No caso em exame, como a servidora aposentou-se no cargo de datilógrafo, não é possível presumir que havia risco à sua saúde no local de trabalho. Desta forma, o tempo insalubre deve ser desconsiderado da aposentadoria. 
22.	A servidora aposentou-se com 55 anos de idade e, sem o tempo insalubre, possui 30 anos, 9 meses e 23 dias de tempo total de contribuição. Assim, mesmo sem o tempo indevido, atende aos requisitos para a aposentadoria com base no artigo 3º da Emenda Constitucional 47/2005.
b.2) PCCS, DPNI e plano econômico
23.	O Controle Interno manifestou-se pela ilegalidade do ato, em razão do recebimento de decisão judicial, que se destinava à incorporação gradual, até dezembro/2011, da parcela referente à DPNI.
24.            Em consulta ao contracheque da inativa, constata-se que a servidora está recebendo duas rubricas judiciais: "10289 DECISAO JUDICIAL N TRAN JUG AP - R$ 210,11", referente à PCCS-VPNI-MP 341/06, e "10289 DECISAO JUDICIAL N TRAN JUG AP - R$ 290,52", referente a percentual econômico (peça 2, p. 1-2) . 
25.	Em que pese terem sido transformadas em VPNI, as rubricas judiciais no contracheque da interessada não foram corretamente absorvidas, contrariando jurisprudência desta Corte de Contas proferida no Acórdão 2161/2005-TCU-Plenário, Ministro-Relator Walton Alencar Rodrigues. Diante do exposto, verifica-se que o ato de aposentadoria em análise está ilegal.
26.	Ressalta-se que o ato de aposentadoria da Sra. Maria Benedita Pereira da Silva Lisboa deu entrada no TCU em 10/11/2015, portanto, há menos de cinco anos, não sendo aplicável o procedimento de contraditório e ampla defesa determinado pelo Acórdão 587/2011-TCU-Plenário, Ministro-Relator Valmir Campelo. O prazo de cinco anos se expira em 10/11/2020.
c) ato inicial de Maria das Graças Lima
27.	A servidora Maria das Graças Lima aposentou-se por invalidez, em 6/7/2007, no cargo de auxiliar de enfermagem, com proventos integrais, com base no artigo 3º da Emenda Constitucional 47/2005.
c.1) PCCS, DPNI e plano econômico
28.	O Controle Interno manifestou-se pela ilegalidade do ato, em razão do recebimento de decisão judicial, que se destinava à incorporação gradual, até dezembro/2011, da parcela referente à DPNI.
29.	Em consulta ao contracheque da inativa, constata-se que a servidora está recebendo duas rubricas judiciais: "10289 DECISAO JUDICIAL N TRAN JUG AP - R$ 212,39", referente à PCCS-VPNI-MP 341/06, e "10289 DECISAO JUDICIAL N TRAN JUG AP - R$ 293,66", referente a percentual econômico (peça 2, p. 2) . 
30.	Em que pese terem sido transformadas em VPNI, as rubricas judiciais no contracheque da interessada não foram corretamente absorvidas, contrariando jurisprudência desta Corte de Contas proferida no Acórdão 2161/2005-TCU-Plenário, Ministro-Relator Walton Alencar Rodrigues. Diante do exposto, verifica-se que o ato de aposentadoria em análise está ilegal.
31.	Ressalta-se que o ato de aposentadoria da Sra. Maria das Graças Lima deu entrada no TCU em 11/11/2015, portanto, há menos de cinco anos, não sendo aplicável o procedimento de contraditório e ampla defesa determinado pelo Acórdão 587/2011-TCU-Plenário, Ministro-Relator Valmir Campelo. O prazo de cinco anos se expira em 11/11/2020.
d) ato inicial de Maria do Carmo Andrade Tavares Lisboa
32.	A servidora Maria do Carmo Andrade Tavares Lisboa aposentou-se em 28/6/2013, no cargo de datilógrafo, com proventos integrais, com base no artigo 3º da Emenda Constitucional 47/2005.
d.1) PCCS, DPNI e plano econômico
33.	O Controle Interno manifestou-se pela ilegalidade do ato, em razão do recebimento de decisão judicial referente à URP (26,05%) .
34.	Em consulta ao contracheque da inativa, constata-se que a servidora está recebendo duas rubricas judiciais: "10289 DECISAO JUDICIAL N TRAN JUG AP - R$ 210,11", referente à PCCS-VPNI-MP 341/06, e "10289 DECISAO JUDICIAL N TRAN JUG AP - R$ 290,52", referente a percentual econômico (peça 2, p. 3) . 
35.	Em que pese terem sido transformadas em VPNI, as rubricas judiciais no contracheque da interessada não foram corretamente absorvidas, contrariando jurisprudência desta Corte de Contas proferida no Acórdão 2161/2005-TCU-Plenário, Ministro-Relator Walton Alencar Rodrigues. Diante do exposto, verifica-se que o ato de aposentadoria em análise está ilegal.
36.	Ressalta-se que o ato de aposentadoria da Sra. Maria do Carmo Andrade Tavares Lisboa deu entrada no TCU em 26/2/2016, portanto, há menos de cinco anos, não sendo aplicável o procedimento de contraditório e ampla defesa determinado pelo Acórdão 587/2011-TCU-Plenário, Ministro-Relator Valmir Campelo. O prazo de cinco anos se expira em 26/2/2021.
e) ato inicial de Marizete de Oliveira Santos
37.	A servidora Marizete de Oliveira Santos aposentou-se em 7/2/2006, no cargo de enfermeira, com proventos integrais, com base no artigo 6º da Emenda Constitucional 41/2003.
e.1) PCCS, DPNI e plano econômico
38.	O Controle Interno manifestou-se pela ilegalidade do ato, em razão do recebimento de decisão judicial, que se destinava à incorporação gradual, até dezembro/2011, da parcela referente à DPNI.
39.	Em consulta ao contracheque da inativa, constata-se que a servidora está recebendo duas rubricas judiciais: "10289 DECISAO JUDICIAL N TRAN JUG AP - R$ 314,65", referente à PCCS-VPNI-MP 341/06, e "10289 DECISAO JUDICIAL N TRAN JUG AP - R$ 435,06", referente a percentual econômico (peça 2, p. 3-4) . 
40.	Em que pese terem sido transformadas em VPNI, as rubricas judiciais no contracheque da interessada não foram corretamente absorvidas, contrariando jurisprudência desta Corte de Contas proferida no Acórdão 2161/2005-TCU-Plenário, Ministro-Relator Walton Alencar Rodrigues. Diante do exposto, verifica-se que o ato de aposentadoria em análise está ilegal.
41.	Ressalta-se que o ato de aposentadoria da Sra. Marizete de Oliveira Santos deu entrada no TCU em 11/11/2015, portanto, há menos de cinco anos, não sendo aplicável o procedimento de contraditório e ampla defesa determinado pelo Acórdão 587/2011-TCU-Plenário, Ministro-Relator Valmir Campelo. O prazo de cinco anos se expira em 11/11/2020.
CONCLUSÃO
42.	Em razão do exposto e tendo em vista as análises realizadas nos atos de concessão inicial de aposentadoria de Maria Auxiliadora Ribeiro, Maria Benedita Pereira da Silva Lisboa, Maria das Graças Lima, Maria do Carmo Andrade Tavares Lisboa e Marizete de Oliveira Santos, esta Unidade Técnica considera que os atos em tela deve ser apreciado pela ilegalidade, pois, em que pese as rubricas judiciais terem sido transformadas em VPNI (PCCS e plano econômico) , não foram corretamente absorvidas, contrariando jurisprudência desta Corte de Contas.
43.	Registre-se que a análise deste processo levou em conta os dispositivos da Resolução TCU 315/2020.
PROPOSTA DE ENCAMINHAMENTO
44.	Ante o exposto, conforme o preceituado no artigo 71, inciso III, da Constituição Federal de 1.988; c/c os artigos. 1º, inciso V, e 39, inciso II, da Lei nº 8.443/1992, c/c os artigos 1º, inciso VIII, 260, §§ 1º e 2º, do Regimento Interno/TCU, e tomando por base as informações prestadas pelo órgão de controle interno e as verificações feitas pela unidade técnica, na forma prevista no artigo 260, caput, do referido Regimento, propõe-se: 
a) considerar ilegais e negar o registro dos atos de concessão inicial de aposentadoria de Maria Auxiliadora Ribeiro (CPF XXX.020.445-XX) , Maria Benedita Pereira da Silva Lisboa (CPF XXX.277.775-XX) , Maria das Graças Lima (CPF XXX.907.145-XX) , Maria do Carmo Andrade Tavares Lisboa (CPF XXX.863.205-XX) e Marizete de Oliveira Santos (CPF XXX.823.907-XX) ;
b) dispensar o ressarcimento das quantias indevidamente recebidas de boa-fé, nos termos da Súmula TCU n. 106;
c) determinar ao Núcleo Estadual do Ministério da Saúde no Estado de Sergipe, com fundamento no inciso I do art. 4º da Resolução TCU 315/2020, que adote medidas para:
            	   c.1) no prazo de quinze dias, fazer cessar os pagamentos decorrentes dos atos impugnados por esta Corte de Contas, sob pena de responsabilidade solidária da autoridade administrativa omissa, nos termos do art. 262 do Regimento Interno/TCU;
	  c.2) no prazo de trinta dias, emita novos atos, livre das irregularidades apontadas, e os submeta ao TCU pelo Sistema e-Pessoal, nos termos dos arts. 262, § 2º, do Regimento Interno desta Corte e 19, § 3º, da Instrução Normativa TCU 78/2008;
	         c.3) dar ciência, no prazo de 15 (quinze) dias, do inteiro teor desta deliberação às interessadas, alertando-as de que o efeito suspensivo proveniente da interposição de eventuais recursos junto ao TCU não as exime da devolução dos valores percebidos indevidamente após a respectiva notificação, caso esses não sejam providos; e
           	         c.4) encaminhar ao Tribunal, no prazo de 30 (trinta) dias contados da ciência da decisão, documento apto a comprovar que as interessadas tomaram conhecimento do acórdão.
	É o relatório.

não há.

Procurador Sergio Ricardo Costa Caribé.

PESSOAL. APOSENTADORIA. PERCEPÇÃO DE RUBRICAS ORIUNDAS DE DECISÃO JUDICIAL. VPNI. AUSÊNCIA DE ABSORÇÃO. ILEGALIDADE. TRANSCURSO DO PRAZO DE 5 ANOS DESDE A ENTRADA DE QUATRO DOS ATOS ILEGAIS NO TCU. ATOS TACITAMENTE REGISTRADOS, CONSOANTE ENTENDIMENTO DO STF NOS EMBARGOS DE DECLARAÇÃO NO RECURSO EXTRAORDINÁRIO 636.553/RS, EM 4/12/2020. POSSIBILIDADE DE REVISÃO DE OFÍCIO, COM FULCRO NO ART. 54 DA LEI 9.874/1999, C/C O ART. 260, § 2º, DO RI/TCU. DETERMINAÇÃO INSTAURAÇÃO DE PROCEDIMENTO DE REVISÃO DE OFÍCIO.

APOSENTADORIA (APOS)

Secretaria de Fiscalização de Integridade de Atos e Pagamentos de Pessoal e de Benefícios Sociais (Sefip).

Em exame atos de concessão inicial de aposentadoria de ex-servidoras do Núcleo Estadual do Ministério da Saúde no Estado de Sergipe, submetidos, para fim de registro, à apreciação do Tribunal de Contas da União (TCU) , de acordo com o art. 71, inciso III, da Constituição Federal.
2.	A Secretaria de Fiscalização de Pessoal - Sefip manifestou-se pela ilegalidade de todos os atos, "pois, em que pese as rubricas judiciais terem sido transformadas em VPNI (PCCS e plano econômico) , não foram corretamente absorvidas, contrariando jurisprudência desta Corte de Contas."
3.	O Ministério Público junto ao TCU opinou no mesmo sentido:
3. De fato, no que se refere ao PCCS, o art. 2º da Lei 11.355/2006 dispôs que o servidor que optasse por integrar a Carreira da Previdência, da Saúde e do Trabalho ou por perceber as vantagens dela decorrentes renunciaria às parcelas de valores incorporados à remuneração por decisão administrativa ou judicial, referentes ao adiantamento pecuniário de que trata o art. 8º da Lei 7.686/1988 (PCCS) , que vencessem após o início dos efeitos financeiros referidos no § 1º do art. 2º da mesma Lei. 
4. Ocorre que a absorção da referida parcela tem sido feita de forma incorreta pelas Unidades Jurisdicionadas, as quais têm aplicado na referida absorção um percentual de 47,11%, que por diversas vezes já foi considerado irregular por este Tribunal, haja vista que os aumentos de remuneração no período de absorção do PCCS resultam em um percentual superior, a exemplo dos acórdãos da 1ª Câmara 8.018/2013 e 1.108/2014, relatados pelo Ministro Walton Alencar Rodrigues; e 1.502/2015, relatado pelo Ministro Benjamin Zymler, cuja ementa deste último assim dispõe: 
APOSENTADORIA. INCLUSÃO INDEVIDA, NOS PROVENTOS, DE PARCELA ALUSIVA AO ADIANTAMENTO PECUNIÁRIO PREVISTO NA LEI 7.686/1988 (PCCS) , ENTÃO JÁ INTEGRADO AOS VENCIMENTOS ORDINÁRIOS DOS CARGOS DE ORIGEM DOS INTERESSADOS. NEGATIVA DE REGISTRO DOS ATOS. MONITORAMENTO. SUPERVENIÊNCIA DA LEI 11.355/2006, ADMITINDO A SUBSISTÊNCIA DA VANTAGEM ATÉ SUA EVENTUAL ABSORÇÃO POR NOVO PLANO DE CARREIRA. ERRO NA IMPLEMENTAÇÃO DA ESTRUTURA REMUNERATÓRIA ESTABELECIDA NAS LEIS 11.355/2006 E 11.784/2008, OCASIONANDO PAGAMENTOS A MAIOR AOS INATIVOS. COMPENSAÇÃO INCORRETA DO ADIANTAMENTO PECUNIÁRIO. DETERMINAÇÃO CORRETIVA. PEDIDO DE REEXAME. NÃO APRESENTAÇÃO DE ELEMENTOS BASTANTES PARA ALTERAR A DELIBERAÇÃO RECORRIDA. NÃO PROVIMENTO. 
5. Acerca das parcelas de Planos Econômicos, vale lembrar que por meio do Acórdão 2161/2005-TCU-Plenário, relatado pelo Ministro Walton Alencar Rodrigues, a jurisprudência deste Tribunal se pacificou no sentido de que tais parcelas devem ser absorvidas pelos aumentos concedidos às carreiras dos servidores. 
6. Tal entendimento fundamentou-se na jurisprudência do Supremo Tribunal Federal, segundo a qual os servidores públicos não têm direito a regime de vencimentos, de modo que a implantação de novos planos de carreira permite a absorção dos valores garantidos por sentenças judiciais, desde que não implique diminuição no total percebido pelo servidor, senão vejamos: 
É firme a jurisprudência do STF no sentido de que a garantia do direito adquirido não impede a modificação para o futuro do regime de vencimentos do servidor público. Assim, e desde que não implique diminuição no quantum percebido pelo servidor, é perfeitamente possível a modificação no critério de cálculo de sua remuneração. (RE 241.884/ES) 
7. Ante o exposto, este membro do Ministério Público de Contas, em consonância com a Unidade Técnica, entende que os atos de aposentadoria constantes dos autos devem ser considerados ilegais e terem seus registros negados.
4.	De pronto aquiesço às propostas uniformes da unidade instrutiva e Ministério Público, sem prejuízo de ajustar o encaminhamento proposto para atender à novel dicção do Supremo Tribunal Federal no Recurso Extraordinário 636.553/RS:
Em atenção aos princípios da segurança jurídica e da confiança legítima, os Tribunais de Contas estão sujeitos ao prazo de 5 anos para o julgamento da legalidade do ato de concessão inicial de aposentadoria, reforma ou pensão, a contar da chegada do processo à respectiva Corte de Contas.
5.	Sobre o tema, cumpre trazer à liça o decidido pelo Plenário desta E. Corte no TC nº Processo 013.339/2020-6, da relatoria do Exmo. Ministro Walton Alencar Rodrigues (Acórdão 122/2021-TCU-Plenário) , que indica o encaminhamento a ser dado:
"Sem embargo de considerar o mérito da decisão do STF, o anterior entendimento acerca da observância do contraditório e da ampla defesa após o transcurso de cinco anos desde a chegada do processo no TCU restou prejudicado, porquanto, após esse tempo, segundo prelecionou o Relator da matéria no STF, o ato deve ser considerado "registrado tacitamente". 
No julgamento dos embargos de declaração, opostos em face dessa decisão, finalizado em 4/12/2020, E. Relator aduziu que, "passado esse prazo [de cinco anos, contado de forma ininterrupta, a partir da chegada do processo à corte de contas] sem finalização do processo, o ato restará automaticamente estabilizado. Abre-se, a partir daí, a possibilidade de sua revisão, nos termos do art. 54 da Lei 9.873/1999" (grifos meus) . 
A expressa menção do relator à possibilidade de revisão do ato considerado tacitamente registrado impõe novas considerações e imediatas providências por parte desta Corte.
Relativamente à área de pessoal da Administração Federal, já tive a oportunidade de fazer inúmeros pronunciamentos acerca do acúmulo dos processos na Sefip, que há pouco tempo passavam em muito de cem mil, ajuntados ao longo dos anos. Grande parte desses processos foram devolvidos aos órgãos de origem para correção de irregularidades e reenvio ao TCU. E os que permaneceram desafiam a capacidade de trabalho do Tribunal.
Embora o Relator tenha mencionado a Lei 9.873/1999, que contém apenas oito artigos, tudo indica que se referia ao art. 54 da Lei 9.784/1999, que estabelece prazo decadencial de cinco anos para anulação de atos administrativos de que decorram efeitos favoráveis aos destinatários. 
Por esse motivo conclui-se que, a partir do registro tácito do ato de concessão, é possível a sua revisão, no prazo de 5 anos, com base no aludido artigo da lei de processo administrativo.
Esse entendimento é plenamente compatível com o disposto no art. 260, § 2º, do Regimento Interno do TCU, in verbis:
§ 2º O acórdão que considerar legal o ato e determinar o seu registro não faz coisa julgada administrativa e poderá ser revisto de ofício pelo Tribunal, com a oitiva do Ministério Público e do beneficiário do ato, dentro do prazo de cinco anos da apreciação, se verificado que o ato viola a ordem jurídica, ou a qualquer tempo, no caso de comprovada má-fé.  
Registro que o E. Relator no STF, ao apreciar os embargos de declaração, expressamente entendeu desnecessária a modulação de efeitos da decisão adotada no RE 636.553/RS, devendo ser aplicada imediatamente, com efeitos ex tunc.
Em síntese, o entendimento adotado pelo Supremo Tribunal Federal, em sede de recurso extraordinário, com repercussão geral reconhecida, deve ser observado por todos os juízes e tribunais, nos termos dos arts. 927, inciso III, e 1.030 do Código de Processo Civil.
Cabe ao TCU, por conseguinte, em atendimento à disposição legal e aos princípios da eficiência, da razoável duração do processo e da isonomia, evoluir, no entendimento e nos procedimentos, para compatibilizar suas decisões com a recente tese da Suprema Corte."
6.	No presente processo, os atos de aposentadoria no interesse de Maria Auxiliadora Ribeiro, Maria Benedita Pereira da Silva Lisboa, Maria das Graças Lima e Marizete de Oliveira Santos deram entrada no TCU há mais de 5 anos e, à luz da novel jurisprudência do STF, devem ser considerados tacitamente registrados em 9/11/2020, 10/11/2020, 11/11/2020 e 11/11/2020, respectivamente.
7.	Quanto ao ato no interesse de Maria do Carmo Andrade Tavares Lisboa, acompanho os pareceres uniformes, pelos fundamentos ali expendidos, pela ilegalidade da aposentadoria e consequente recusa de registro.
	Ante o exposto, voto por que o Tribunal aprove o acórdão que ora submeto à apreciação deste Colegiado.	
TCU, Sala das Sessões Ministro Luciano Brandão Alves de Souza, em 23 de fevereiro de 2021.
Ministro JOÃO AUGUSTO RIBEIRO NARDES 
Relator